【裁判字號】    99,易,2853
【裁判日期】    991231
【裁判案由】    業務侵占
【裁判全文】
臺灣臺北地方法院刑事判決              99年度易字第2853號
公  訴  人  臺灣臺北地方法院檢察署檢察官
被      告  黃慶輝
上列被告因業務侵占案件，經檢察官聲請以簡易判決處刑（99年
度偵字第18454號），本院認不宜以簡易判決處刑，改依通常程
序審理，檢察官並當庭追加起訴（99年度蒞追字第28號），嗣被
告於本院準備程序進行中，就被訴事實均為有罪之陳述，經本院
告知簡式審判程序意旨，並聽取公訴人及被告之意見後，本院合
議庭裁定由受命法官獨任依簡式審判程序審理，並判決如下：
    主  文
黃慶輝意圖為自己不法之所有，而侵占對於業務上所持有之物，
處有期徒刑陸月，如易科罰金，以新臺幣壹仟元折算壹日；又意
圖為自己不法之所有，而侵占對於業務上所持有之物，處有期徒
刑陸月，如易科罰金，以新臺幣壹仟元折算壹日；又意圖為自己
不法之所有，而侵占對於業務上所持有之物，處有期徒刑陸月，
如易科罰金，以新臺幣壹仟元折算壹日，未扣案「住院醫療預付
金收據」受益人簽收欄內偽造之「顏正順」簽名壹枚沒收。應執
行有期徒刑壹年，如易科罰金，以新臺幣壹仟元折算壹日。緩刑
貳年，並應依如附表所示之支付方式，向國泰人壽保險股份有限
公司支付如附表所示之金額。未扣案「住院醫療預付金收據」受
益人簽收欄內偽造之「顏正順」簽名壹枚沒收。
    事  實
一、黃慶輝自民國95年10月2日起至98年8月1日止，任職國泰人
    壽保險股份有限公司（下稱國泰人壽公司），擔任該公司址
    設臺北市○○區○○路152號4樓402室之展業北北通訊處（
    現為展業永吉通訊處）、專招基興通訊處營業專員、外務股
    長期間，職司業務拓展及對保險客戶提供招攬保險及收費服
    務、各種保險金給付申請及款項轉交、保單質借貸款之申請
    、利息之收取及償還款解繳給公司，為從事業務之人。詎其
    因自身理財失利，財務週轉困難，竟於下列時、地為下列行
    為：
  (一)黃慶輝於97年3月7日，向保戶顏正順表示顏正順應繳納之保
    險費因信用卡扣款發生問題無法扣款，可由其代為轉繳等情
    ，致顏正順以自動櫃員機轉帳新臺幣（下同）2萬7000元至
    黃慶輝所開立之國泰世華商業銀行民生分行帳號000000
    000000號帳戶內，詎黃慶輝於取得上揭款項後，竟意圖為自
    己不法之所有，立即變易持有為所有之意思，基於業務侵占
    之犯意，將前開款項侵占入己，而未繳回國泰人壽公司。
  (二)黃慶輝明知保戶張春花於97年10月27日某時許，在臺北市中
    山區○○○路○段139號3樓，所交付之現金31,715元，係用
    以給付其子蕭丞隆之保險費（保單號碼：0000000000號美滿
    人生312終身壽險），其於收款後，應立即繳回國泰人壽公
    司入帳，竟意圖為自己不法之所有，基於業務侵占之犯意，
    於前揭時、地收取上開現金後，立即變易持有為所有之意思
    ，將前開款項侵占入己，而未繳回國泰人壽公司。
  (三)黃慶輝明知國泰人壽公司住院醫療預付金申請符合規定者，
    款項將匯入經受人之薪資帳戶，經手人於轉送款項時，應請
    保戶簽收該公司服務中心所列印之住院醫療預付金收據，並
    於申請後之3個工作日內，將前揭收據繳回該公司服務中心
    結案及備查，如未於期限內繳回預付金收據者，經手人應即
    繳回預付金，竟利用保戶顏正順因發生車禍受傷住院，請其
    代為向國泰人壽公司申請住院醫療預付金之機會，意圖為自
    己不法之所有，於98年5月1日將其向國泰人壽公司申請領得
    該公司應轉交與顏正順之醫療預付金2萬元後，立即變易持
    有為所有之意思，將前開款項侵占入己，而未交付與顏正順
    ，並為掩飾犯行，復基於行使偽造私文書之犯意，於同日某
    時許，在其位於臺北市○○區○○路148號4樓B室之辦公室
    內，於其所持有由該公司服務中心所列印之住院醫療預付金
    收據之受益人簽收欄內偽造「顏正順」之簽名1枚，而偽造
    表彰顏正順已於98年5月1日領收該筆2萬元住院醫療預付金
    意義，性質上屬私文書之「住院醫療預付金收據」1張後，
    於翌日至上址辦公室內，將之繳回國泰人壽公司辦理結案而
    行使之，足以生損害於顏正順，及國泰人壽公司管理住院醫
    療預付金給付流向之正確性。嗣顏正順發覺有異，向國泰人
    壽公司查詢後，始悉上情。
二、案經國泰人壽公司訴由臺灣臺北地方法院檢察署檢察官偵查
    後聲請簡易判決處刑，本院認不宜以簡易判決處刑，改依通
    常程序審理，檢察官並當庭追加起訴。於準備程序中，被告
    就被訴事實均為有罪之陳述，經本院合議庭裁定改用簡式審
    判程序。
    理  由
一、上揭事實，業據被告黃慶輝於本院審理時坦承不諱，核與證
    人即保戶顏正順於偵查中之證述（見他字卷第51頁至第52頁
    ）、本院準備程序時之指述（見本院卷第13頁）；證人即保
    戶張春花於偵查中之證述（見他字卷第53頁）大致相符，並
    有國泰世華商銀民生分行99年3月12日（99）國世民生字第
    18號函及檢附之存款往來明細（見他字卷第24頁至第49頁）
    、國泰人壽保險股份有限公司99年4月13日國壽字第0990040
    392號函及檢附之保險費繳納狀況一覽表、貸款及解約給付
    明細表等資料（見他字卷第63頁至第67頁）、被告之人事資
    料（見他字卷第4頁至第5頁）、證人顏正順所提出之存摺內
    頁影本及信用卡帳單影本各1張（見他字卷第8頁至第9頁）
    、住院醫療預付金收據1張（見他字卷第10頁）、證人張春
    花之聲明書（見他字卷第11頁）、國泰人壽公司工作規則1
    份（見他字卷第14頁至第18頁）、告訴人公司99年10月22日
    刑事陳報狀及檢附之保戶顏正順、蕭承隆保費繳納狀況一覽
    表、不分紅保單要保書（保單號碼：0000000000、要保人顏
    正順）、要保人顏正順信用卡繳交保險費付款授權書、終止
    保險費自動轉帳付款授權書、美滿人生312終身壽險要保書
    （要保人：蕭丞隆；保單號碼：0000000000號）各1份（見
    本院卷第16頁至第34頁）、國泰世華商銀民生分行99年10月
    99日（99）國世民生字第435號函1張（見本院卷第37頁）、
    第一商業銀行丹鳳分行一丹鳳字第00000號函及所檢附之開
    戶資料1份（見本院卷第44頁至第45頁）、告訴人公司99年
    11月11日刑事陳報狀及檢附之該公司住院醫療預付金辦法1
    份（見本院卷第46頁至第49頁）附卷可稽，足徵被告前開出
    於任意性之自白均與事實相符，堪予採信。綜上，本案事證
    明確，被告上揭各次犯行均洵堪認定，均應依法論科。
二、論罪科刑：
  (一)被告原係國泰人壽公司展業北北通訊處及專招基興通訊處營
    業專員、外務股長，負責業務拓展及對保險客戶提供招攬保
    險及收費服務、各種保險金給付申請及款項轉交、保單質借
    貸款之申請、利息之收取及償還款解繳事宜，為從事業務之
    人，已如前述，其基於業務關係所收取證人顏正順、張春花
    用以清償保單應繳保費之款項，與前揭應轉交與證人顏正順
    之住院醫療預付金，自均屬其業務上所持有國泰人壽公司所
    有之物。
  (二)是核被告就事實欄一、(一)、(二)部分，均係犯刑法第336條第2
    項之業務侵占罪；就事實欄一、(三)部分，係犯刑法第336條
    第2項之業務侵占罪，與同法第216條、第210條之行使偽造
    私文書罪。
  (三)被告在如事實欄一、(三)部分所示之偽造「住院醫療預付金收
    據」之受益人簽收欄內，偽造「顏正順」簽名1枚之行為，
    為偽造私文書之階段行為，偽造私文書後持以行使，偽造之
    低度行為復為行使偽造私文書之高度行為吸收，均不另論罪
    。
  (四)又被告明知其並未將如事實欄一、(三)所示之2萬元醫療預付
    金轉交證人顏正順收受，卻偽造前揭住院醫療預付金收據表
    示證人顏正順已收足，其目的均係在將該筆醫療預付金侵占
    入己，是被告如事實欄一、(三)所犯之業務侵占與行使偽造私
    文書之行為，係基於同一犯罪決意，復係以重疊性極高的動
    作遂行業務侵占之目的，在法的評價上仍屬一行為，應依刑
    法第55條之規定，從一重之業務侵占罪處斷。
  (五)被告所犯如事實欄一、(一)、(二)、(三)所示之3次業務侵占犯行
    ，犯意個別，行為互殊，應予以分論併罰。
  (六)爰審酌被告前無犯罪紀錄，素行尚可，有臺灣高等法院被告
    前案紀錄表1份在卷可參，惟其因個人財務週轉不善，即利
    用保戶對其之信任，私自挪用侵占上開保險費、醫療預付金
    款項共計約8萬餘元，並偽造上開私文書以掩飾犯罪，所為
    殊無足取，惟念其犯後於本院中坦承犯行，深表悔悟，保戶
    顏正順、蕭承隆之前揭損失已由告訴人公司吸收，被告復不
    斷積極與告訴人公司洽談和解，雙方於99年11月5日達成和
    解，有本院準備程序筆錄2份存卷可佐（見本院卷第41頁、
    第53頁），被告復於99年12月24日支付第一期之和解款項
    33,704元與告訴人公司，有郵政劃撥儲金存款收據2張存卷
    可參（見本院卷第63頁），犯後態度良好，暨其智識程度、
    生活狀況等一切情狀，分別量處如主文所示之刑，並均諭知
    易科罰金之折算標準，及定其應執行之刑與諭知易科罰金之
    折算標準。
  (七)末查，被告未曾受有期徒刑以上刑之宣告，有臺灣高等法院
    被告前案紀錄表1份在卷可稽，其因思慮不當，而罹刑典，
    犯後已坦承犯行，深具悔意，並已與告訴人公司達成和解，
    復於99年12月24日支付第一期之和解款項33,704元與告訴人
    公司，有郵政劃撥儲金存款收據2張存卷可參（見本院卷第
    63頁），犯後態度良好，應認被告經此偵審程序及刑之宣告
    後，當知所警惕，本院因認前開對其所宣告之刑以暫不執行
    為適當，爰依刑法第74條第1項第1款之規定，宣告緩刑2年
    ，以啟自新，併依刑法第74條第2項第3款之規定，命被告應
    依如附表所示之支付方式，向告訴人公司支付如附表所示之
    金額，且此部分依刑法第74條第4項規定得為民事強制執行
    名義，又依同法第75條之1第1項第4款規定，受緩刑之宣告
    而違反上開本院所定負擔情節重大，足認原宣告之緩刑難收
    其預期效果，而有執行刑罰之必要者，得撤銷其宣告，併為
    說明。
  (八)沒收：
    未扣案之偽造「住院醫療預付金收據」私文書1張，雖係被
    告犯如事實欄一、(三)所示犯行所用之物，然已因行使而交付
    與告訴人公司，已非被告所有，亦非違禁物，自不能諭知沒
    收，然上開偽造「住院醫療預付金收據」私文書上受益人簽
    收欄內偽造之「顏正順」簽名1枚，不問屬於犯人與否，應
    依刑法第219條之規定諭知沒收。
據上論斷，依刑事訴訟法第452條、第273條之1、第299條第1項
前段，刑法第216條、第210條、第336條第2項、第55條、第219
條、第51條第5款、第41條第1項前段、第74條第1項第1款、第2
項第3款，刑法施行法第1條之1，判決如主文。
本案經檢察官楊婉鈺到庭執行職務。
中    華    民    國    99    年    12    月    31    日
                  刑事第十庭  法  官  謝昀璉
上正本證明與原本無異。
如不服本判決應於收受送達後10日內向本院提出上訴書狀，並應
敘述具體理由；其未敘述上訴理由者，應於上訴期間屆滿後20日
內向本院補提理由書（均須按他造當事人之人數附繕本）「切勿
逕送上級法院」。告訴人或被害人如對於本判決不服者，應具備
理由請求檢察官上訴，其上訴期間之計算係以檢察官收受判決正
本之日期為準。
                              書記官  鄭雅文
中    華    民    國   100    年    1     月    3     日
附錄法條：刑法第216條、第210條、第336條第2項。
中華民國刑法第216條
（行使偽造變造或登載不實之文書罪）
行使第210 條至第215 條之文書者，依偽造、變造文書或登載不
實事項或使登載不實事項之規定處斷。
中華民國刑法第210條
（偽造變造私文書罪）
偽造、變造私文書，足以生損害於公眾或他人者，處5 年以下有
期徒刑。
中華民國刑法第336條
（公務公益侵占罪、業務侵占罪）
對於公務上或因公益所持有之物，犯前條第1 項之罪者，處1 年
以上7 年以下有期徒刑，得併科5 千元以下罰金。
對於業務上所持有之物，犯前條第1 項之罪者，處6 月以上5 年
以下有期徒刑，得併科3 千元以下罰金。
前二項之未遂犯罰之。
附表：
┌────┬─────────┬────────────┐
│告 訴 人│被告應支付之總金額│支     付     方     式 │
│公    司│（新臺幣）        │                        │
├────┼─────────┼────────────┤
│國泰人壽│120,000元         │自民國100年1月25日起，按│
│保險股份│                  │月於每月25日前匯入一期款│
│有限公司│                  │新臺幣10,000元至國泰人壽│
│        │                  │股份有限公司指定之帳戶，│
│        │                  │直至全部清償完畢止，如有│
│        │                  │一期未履行，視為全部到期│
│        │                  │。                      │
└────┴─────────┴────────────┘

司法院資訊處製作；財團法人民間司法改革基金會備份。
